臺灣臺南地方法院民事判決
111年度家繼訴字第26號
原      告  潘秀金  
訴訟代理人  陳佩琪律師
            黃馨儀律師
被      告  許芳瑞律師即陳林林之遺產管理人

上列當事人間請求酌給遺產事件，本院於民國111年4月26日言詞
辯論終結，判決如下：
    主  文
被告即被繼承人甲○○之遺產管理人，應於管理被繼承人甲○○之遺
產範圍內，將被繼承人甲○○所遺坐落臺南市○○區○○段00地號土地
及臺南市○○區○○段00○號（即門牌臺南市○○區○○路000巷00弄00號
）之建物所有權移轉登記予原告。
原告其餘之訴駁回。
訴訟費用由原告負擔。
    事實及理由
甲、程序方面：
　　按家事訴訟事件，除家事事件法別有規定者外，準用民事訴
    訟法之規定，此觀家事事件法第51條自明。又按訴狀送達後
    ，原告不得將原訴變更或追加他訴，但請求之基礎事實同一
    ，不在此限，民事訴訟法第255條第1項第2款、第3款定有明
    文。本件原告起訴時聲明：「被告應給付被繼承人甲○○新臺
    幣（下同）185,889元及移轉坐落於臺南市○○區○○段地號84
    號之土地暨其上同段建號35號之建物（門牌號碼：臺南市○○
    區○○路000巷00弄00號）所有權登記予原告。」；後於民國1
    11年4月22日具狀追加訴之聲明為：「一、被告應給付原告
    新臺幣805,942元，及自本訴狀送達翌日起，按年息計算百
    分之5之利息，二、被告應將坐落於臺南市○○區○○段地號84
    號之土地暨其上同段建號35號之建物即門牌臺南市○○區○○路
    000巷00弄00號所有權移轉登記予原告，三、被告應將車牌
    號碼為9756-Q8之自用小客車所有權移轉予原告，四、被告
    應將車牌號碼為MAS-0318之普通重型機車所有權移轉予原告
    。」，上開聲明請求之基礎事實同一，其訴訟證據資料共通
    ，揆諸前開說明，應予准許。
乙、實體方面：　　
一、本件原告起訴主張： 
（一）原告與被繼承人甲○○相識30餘年，早期與被繼承人父親、
      兄長同住於臺南車站附近眷村，嗣後因眷村拆遷，被繼承
      人之姪子、姪女逐漸長大，家中房間不敷使用，遂與被繼
      承人甲○○一同搬出原住處，同居在臺南市○○區○○路000巷0
      0弄00號。原告與被繼承人甲○○同居31年，於雙方家族内
      親友皆認兩人為夫妻關係，被繼承人甲○○甚會帶原告返回
      娘家探親，晚年被繼承人甲○○罹患慢性疾病亦是由原告照
      料，兩人相互扶持數十年，後事仍是原告操辦，休戚與共
      之情，眾所皆知。本件被繼承人甲○○與原告間既為同居共
      財之事實上夫妻關係，被繼承人甲○○於110年7月17日死亡
      後，因無繼承人得以繼承，經原告聲請，鈞院以110年度
      司繼字第3025號民事裁定指定被告為被繼承人甲○○之遺產
      管理人，另被繼承人甲○○於110年7月17日死亡時，已屆63
      歲高齡，唯一之兄長亦早已逝世，事實上及法律上均無符
      合親屬會議會員資格之親屬，而無法召集親屬會議，是原
      告本於利害關係人之身分，依民法第1132條之規定，以被
      繼承人甲○○之遺產管理人為被告，訴請鈞院酌給遺產，應
      為法之所許。
（二）原告於80年間因遭前夫家暴，而自屏東逃回臺南娘家，嗣
      後經友人介紹，而與被繼承人甲○○相識，相知相守，以共
      同結合家庭之意思和被繼承人甲○○父親、兄長一家共同居
      住，對外則以夫妻關係互稱，相互扶持約30年餘。因當時
      民風傳統且原告未受教育難以覓職，兩人同居後，便由原
      告在家料理家務，照顧被繼承人甲○○之父親及姪子、姪女
      ，而被繼承人甲○○負責外出工作，掌管家中財務，即便原
      告偶爾有打工，仍是將收入交給被繼承人甲○○保管，自被
      繼承人甲○○存摺扣款紀錄即足徵長期家庭費用應係由其支
      出，從而原告平日之生活開銷均仰賴被繼承人甲○○之薪俸
      供應，乃被繼承人甲○○生前繼續扶養之人無訛。此外，因
      被繼承人甲○○為公務員，有穩定收入，而原告因自幼未受
      教育、不識字，家中經濟皆為被繼承人甲○○負擔，水電、
      電信等家用支出皆是由被繼承人甲○○郵局帳戶自動扣繳，
      至於原告生活費皆是由被繼承人甲○○給付現金供應，由被
      繼承人甲○○提供機車予原告代步，可謂食衣住行均由被繼
      承人甲○○提供，原告多是在家料理家務，閒暇之餘照料妹
      妹丙○○的小孩，並無穩定收入，實係受被繼承人甲○○扶養
      。是以，兩人縱非法律上之配偶，然對原告日後生活條件
      之保障仍應符合夫妻雙方之社會地位，維持相當程度與水
      平，被繼承人甲○○確實有持續照顧原告之生活，嗣被繼承
      人甲○○於110年7月17日離世後，原告頓失所依，長期以來
      原告均有賴被繼承人甲○○扶養，兩人相互扶持數十年後，
      現原告已為六旬老嫗，患有慢性病等痼疾，身體狀況不佳
      ，並無工作、謀生能力，且兩人膝下無子，無人得以扶養
      原告，原告亦無法以其繼承人身分繼承甲○○之遺產，甚兩
      人共同居住之系爭房屋，原告亦無法繼續居住或處分，生
      活無著。準此，原告為受被繼承人甲○○長期扶養之人，且
      兩人顯有事實上夫妻關係，而原告因被繼承人甲○○過世後
      ，無以維持生活，難以對系爭房屋使用收益，考量被繼承
      人甲○○生前扶養之程度、受酌給權利人之性別、年齡、身
      體狀況、生活狀況，及其與被繼承人甲○○間同居30年之親
      密情誼，以及被繼承人甲○○並無繼承人得以繼承等情況，
      原告爰依民法第1149條請求應得被繼承人甲○○之所有遺產
      ，以保障原告晚年得以維持生活等語。
二、被告答辯略以：被告否認原告與被繼承人甲○○為同居共財之
    事實上夫妻關係及生前所扶養之人，故原告之請求被告酌給
    遺產，並無理由等語。
三、本院得心證之理由：
（一）原告起訴主張被繼承人甲○○已於110年7月17日死亡，因被
      繼承人甲○○無繼承人，而經法院指定被告為被繼承人甲○○
      之遺產管理人等情，業據原告提出被繼承人甲○○之除戶謄
      本及本院110年度司繼字第3025號裁定影本為證，並經本
      院調取上開卷宗核閱綦詳，且為被告所不爭執，此部分事
      實堪予認定。
（二）按被繼承人生前繼續扶養之人，應由親屬會議依其所受扶
      養之程度及其他關係，酌給遺產。依本法之規定應開親屬
      會議時，由當事人、法定代理人或其他利害關係人召集之
      。親屬會議會員，應就未成年人、受監護宣告之人或被繼
      承人之下列親屬與順序定之：⒈直系血親尊親屬、⒉三親等
      內旁系血親尊親屬、⒊四親等內之同輩血親；前項同一順
      序之人，以親等近者為先，親等同者，以同居親屬為先，
      無同居親屬者，以年長者為先；依前二項順序所定之親屬
      會議會員，不能出席會議或難於出席時，由次順序之親屬
      充任之。依法應經親屬會議處理之事項，而有下列情形之
      一者，得由有召集權人或利害關係人聲請法院處理之：⒈
      無前條規定之親屬或親屬不足法定人數、⒉親屬會議不能
      或難以召開、⒊親屬會議經召開而不為或不能決議，此觀
      民法第1129條、第1131條、第1132條、第1149條之規定自
      明。是遺產酌給請求權之行使，若有無法定親屬會議資格
      成員或法定親屬會議資格成員不足法定人數之情形，即得
      不經召開親屬會議程序逕向法院為之。查本件被繼承人甲
      ○○並無符合親屬會議資格之親屬，有原告所提出之家族系
      統表附卷可參，是原告主張其為被繼承人甲○○生前繼續扶
      養之人，本於利害關係人之身分，依民法第1132條之規定
      ，以被繼承人甲○○之遺產管理人為被告訴請本院酌給遺產
      ，於法自無不合。
（三）本件原告主張其為被繼承人甲○○生前繼續扶養之人等情，
      業據證人即原告妹妹丙○○到庭具結證述：「（證人先前是
      否有跟原告及被繼承人甲○○共同居住過？）有。」、「（
      共同居住多久？）兩年多，住在歸仁。」、「（證人怎麼
      稱呼被繼承人甲○○？）姊夫。」、「（證人為何跟兩位共
      同居住？）我姊姊及姊夫叫我來一起住，我來臺南找工作
      。」、「（證人同住的期間，你姊姊及甲○○睡同一間房間
      ？）是。」、「（證人認為原告及甲○○是配偶關係？）是
      ，因為他們有夫妻的事實只是沒有夫妻的稱謂。」、「（
      原告及甲○○互動的情形如一般夫妻？）是。」、「（證人
      與原告及甲○○互動期間，甲○○是否有扶養在原告？）都是
      我姊夫在照顧。原告沒有在工作。」、「（是因為原告比
      較不識字沒有工作，所以讓甲○○養？）甲○○是公務人員，
      我姊姊就在家裡打理家務。」、「（證人有看過甲○○給原
      告生活費？）有，抽屜裡面有給原告的生活費用。因為甲
      ○○上班沒有辦法出來。」、「（甲○○的後事，原告是配偶
      還是親屬、朋友的身分出現？）配偶，穿配偶的服裝。」
      、「（甲○○跟原告同居多久？）27、8年。」等語綦詳（
      見本院111年4月26日言詞辯論筆錄）；證人即被繼承人甲
      ○○姪女乙○○亦到庭證述：「（證人有無跟原告及甲○○一起
      居住過？）有，國小二、三年級的時候。」、「（大概住
      到何時原告跟甲○○搬去歸仁？）國小四年級的時候，在東
      區買房子，有一起住。大概一年。」、「（甲○○跟原告住
      同一間房間？）是。」、「（共同居住期間，原告有在工
      作？）感覺應該沒有，原告都在家。」、「（後來在甲○○
      告別式時，後事的費用由誰打理？）原告負責的。」等語
      明確（同見本院111年4月26日言詞辯論筆錄）。本院參酌
      上開證人之證言，應認原告主張原告與被繼承人甲○○共同
      生活數十年，且直至被繼承人甲○○死亡前，均為被繼承人
      甲○○生前繼續扶養之人等情，堪予認定為真，故原告依民
      法第1149條規定請求酌給遺產，即屬有據。
（四）審酌原告於被繼承人甲○○生前與被繼承人甲○○同財共居長
      達30餘年，期間並均受被繼承人甲○○扶養，且被繼承人甲
      ○○現亦無其他繼承人，應可將被繼承人甲○○之主要遺產酌
      給原告，然另考量本件若依原告請求，將被繼承人甲○○全
      部遺產給予原告，此除無異係將原告視為被繼承人甲○○之
      唯一繼承人而為繼承外，且亦造成原告可享有被繼承人全
      部遺產之權利，卻毋庸負擔被繼承人債務等其他相關義務
      之不合理情況，顯與酌給遺產之目的有所違背，是本院綜
      參上情，斟酌被繼承人甲○○之遺產主要為一棟房產及部分
      現金存款，為避免不動產產權因分歸不同所有人所有而無
      法單獨有效利用，並考量原告於被繼承人甲○○生前即住居
      在該房產內，且原告目前尚可從事清潔工作以賺取部分收
      入，爰將被繼承人甲○○所留之不動產酌給予原告單獨所有
      ，至被繼承人甲○○所留之其他現金存款等遺產，則供被繼
      承人甲○○之遺產管理人，用於管理遺產、繳納被繼承人甲
      ○○之相關稅賦或償付他人墊支之被繼承人喪葬費等債務之
      相關費用，故原告請求被告即被繼承人甲○○之遺產管理人
      ，應於管理被繼承人甲○○之遺產範圍內，將被繼承人甲○○
      所遺坐落臺南市○○區○○段00地號土地及臺南市○○區○○段00
      ○號（即門牌臺南市○○區○○路000巷00弄00號）之建物所有
      權移轉登記予原告，為有理由，應予准許；逾此部分之請
      求，為無理由，應予駁回。
（五）另按本件原告請求酌給遺產雖於法有據，然因被繼承人甲
      ○○並無親屬會議成員得組成親屬會議以議決該等事項，故
      被告之應訴乃法律規定所不得不然，則被告所為，應認係
      為伸張或防衛權利所必要者，本院因認本件訴訟費用應由
      原告負擔，始屬公允。
四、本件事證已臻明確，原告其餘主張陳述及所提之證據，與判
    決結果不生影響，爰不一一另行論述，附此敘明。
丙、結論：本件原告之訴為有理由，依家事事件法第51條，民事
    訴訟法第81條第2款，判決如主文。　　　
中　　華　　民　　國　　111 　年　　5 　　月　　10　　日
                  家事法庭      法  官  楊佳祥
以上正本係照原本作成。
如不服本判決，應於送達後20日內，向本院提出上訴狀並表明上
訴理由，如於本判決宣示後送達前提起上訴者，應於判決送達後
10日內補提上訴理由書（須附繕本）。
中　　華　　民　　國　　111 　年　　5 　　月　　10　　日
                                 書記官  許哲萍